【裁判字號】    91,上訴,182
【裁判日期】    920305
【裁判案由】    偽造有價證券
【裁判全文】
臺灣高等法院花蓮分院刑事判決                    九十一年度上訴字第一八二號
    上訴人即被告  乙○○○  女.
    指 定辯護 人  丙○○律師
右上訴人即被告因偽造有價證券案件，不服臺灣台東地方法院九十年度訴字第八四號
，中華民國九十一年七月二十四日第一審判決（起訴案號：臺灣地方法院檢察署八十
九年度偵字第一九九八號）提起上訴，本院判決如左：
    主  文
上訴駁回。
    事  實
一乙○○○因財務狀況困窘，竟意圖為自己不法所有之概括犯意，於民國（下同）八
  十七年四月十日，召集每會新台幣（下同）一萬元、採外標制、以八百元為底標、
  每月十日開標、得標之會員須簽發依其得標金額再加計固定會費一萬元為票載金額
  之本票交付其他活會會員，作為收取會款擔保之民間互助會，自任會首，並以捏造
  實際未參與互助會之「余順發」、「朱秀琴」、「陳阿環」等三人名義於互助會單
  上，表示其等各參加一會之詐術，先後使甲○○等十六人（扣除乙○○○、其子劉
  坤山及「朱秀琴」、「陳阿環」、「余順發」等人，而同時參與二會者以一人次計
  算）陷於錯誤，分別繳交一萬或二萬元之入會費予乙○○○（其中邱素華、蕭金玉
  、甲○○【以潘春玉名義入會】、陳正義等四人因參與二會，故需支付二萬元入會
  費），並分別於附表一所示開標時間，連續向活會會員訛稱前開三人以如附表一所
  示之標金得標後，為不使活會會員產生懷疑，按期繳交互助會金一萬元，乃基於意
  圖供行使之用之概括犯意，先委由不知情之某刻印店人員，偽刻余順發、朱秀琴之
  印章各一枚，再於如附表二所示之簽發日期，由其本人或委由不知情之邱素華等（
  如附表二所示），分別填寫如附表二所示面額、發票日、發票人姓名、地址等內容
  ，並由其本人分別以附表二所示之方法偽造署押、印文後，連續偽造朱秀琴、陳阿
  環、余順發名義簽發如附表二所示之本票，並前往臺東縣臺東市○○○路七六巷三
  號等地持向活會會員甲○○之女蘇麗禾（由其代為轉交甲○○）及其餘活會會員如
  姚銀娥、張志南、邱素華等人行使，作為收取會款之保證，使該等活會會員均陷於
  錯誤，誤認前開得標人將遵期繳交會款，其等屆時亦可順利取得相當於發票人當初
  得標金額之利息，而均如數繳交會款一萬元，乙○○○即因而連續詐得如附表一所
  示之金額。嗣八十八年九月十日甲○○得標後，乙○○○未完全給付會款，甲○○
  持上開偽造「朱秀琴」、「余順發」名義簽發之本票向原審法院聲請本票裁定，因
  查無此巷或查無此人無法送達裁定而未果，始循線得知受騙。
二案經被害人甲○○訴由臺灣臺東地方法院檢察署檢察官偵查起訴。
    理  由
一訊據上訴人即被告乙○○○固坦承前揭其發起互助會，於會單上記載朱秀琴、陳阿
  環、余順發各參加一會，及曾告知活會會員有關朱、陳、余三人分別於附表一所載
  時間、金額得標，嗣為取信於其他活會會員，再由其本人或委託邱素華等人填寫如
  附表二所載之本票內容，並自行於「陳阿環」名義本票上捺印自己指印作為陳阿環
  指印後，將該三人名義之本票先後交付予當期活會會員，以收取會款之事實，惟矢
  口否認有何詐欺及偽造有價證券之行為，辯稱：「朱秀琴」、「陳阿環」、「余順
  發」三人同意由其繼續使用三人名義標會及簽發本票，朱秀琴、余順發的印章都是
  他們自己蓋在本票上後拿給我的，本票內容也是他們寫的云云。
二經查：
  (一)前開被告坦承之部分事實，迭據告訴人甲○○於偵查及原審中指訴甚詳，核與證
    人即本件互助會之其餘活會會員邱素華、張志南、姚銀娥等人分別於偵查及原審
    證述之情節相符，並有被告所製作之互助會單一紙、被告所交付告訴人之「朱秀
    琴」、「陳阿環」、「余順發」名義本票各一紙及告訴人聲請本票裁定時所檢附
    之另一紙「朱秀琴」名義本票影本一件分別附於本案卷及原審法院八十九年票字
    第四六七號卷內可資佐證。
  (二)本案偵查中經檢察事務官依附表二所示「陳阿環」、「余順發」名義之本票上所
    載地址傳訊陳阿環、余順發二人結果，查無「陳阿環」本票上地址，「余順發」
    本票上之地址則居住人姓顧，並無余順發其人居住，有蓋有「退回，查無此址」
    戳章之臺灣臺東地方法院檢察署傳票信封一紙及法警送達報告一件在卷可稽，另
    原審依附表二所示「朱秀琴」名義之二份本票上所載地址傳訊朱秀琴，亦均查無
    此址，有記載「退回，無此巷」之法院郵務送達信封二紙附卷可憑，故如附表二
    所示本票上發票人「朱秀琴」、「陳阿環」、「余順發」之地址均顯係虛偽。雖
    被告辯稱：是朱、陳、余三人將會錢拿來給伊，並非伊前往三人家中取款，沒有
    去過三人家中，不知為何地址為虛偽云云，惟以被告身為互助會會首，必須負責
    按月向會員收取會款，支付予得標會員，維持互助會之正常運作，責任重大，自
    以隨時與會員保持聯絡，瞭解會員動向及經濟情況為要務，實無不明瞭會員住址
    之理，況被告明知其將承擔該三名會員之責任，並以該三名會員名義簽發本票，
    為便於日後舉證該三人之授權情形，豈不更應詳細留存將該三人之聯絡方式？再
    據證人姚銀娥於原審調查時所證稱：有時被告到其家中收會錢，有時其到邱素華
    家拿給被告等語，證人邱素華證稱：被告均至其開設文具店收取會款等語，及證
    人張志南所證稱：其與被告為養豬場同事，於養豬場交付會錢予被告等語，核與
    告訴人所指陳：大部分會錢是被告到其住處取款等語相符，足認被告除於養豬場
    向同事收取會錢外，係以至會員住處或證人邱素華所開設之文具店收取會款為常
    態，而被告邱素華並不認識朱秀琴、陳阿環、余順發等三人，亦據其於偵查中證
    述甚詳，可見此三人從未前往邱素華所開設之文具店繳納會款，依前開被告收取
    會款之慣例，如確有該三名會員存在，被告理應前往該三人住處收取會款，並發
    現其所提供之地址錯誤；又如依被告於本院所述：其於朱秀琴簽發第一張本票之
    後，即未再與其聯絡云云，朱秀琴顯然未曾通知被告變更地址，惟如附表二編號
    一「朱秀琴」名義之本票上所記載地址竟與同附表編號四所載者不同，被告顯然
    係自行捏造該項地址，故被告所辯因不曾前往「朱秀琴」、「陳阿環」、「余順
    發」三人住處而無從發現地址虛偽一節，顯非可採。
  (三)又原審訊之被告：如何結識「朱秀琴」、「余順發」、「陳阿環」等三人？被告
    原供稱：其與該三人當時均於義發製材場工作，因為一起工作，才會邀他們入會
    云云（詳原審九十年六月十一日及九十一年二月十八日訊問筆錄），嗣因證人張
    志南於原審調查時結證稱：與被告是利嘉養豬場的同事，共事至少五年，被告是
    因為本件互助會出問題才離開養豬場等語，被告始當庭翻供：在養豬場工作前跟
    朱秀琴、陳阿環、余順發三人是同事云云（詳原審九十一年五月二十日訊問筆錄
    ）。惟原審審理時再質之被告：在何處找朱秀琴、余順發蓋章？被告則稱：製材
    所，那時在那裡工作云云，前後供詞矛盾，破綻百出，被告所辯：因與朱、陳、
    余等三人共事並邀請入會云云，顯係捏造。復經檢察官於偵查中及原審調查時依
    被告所述朱、陳、余三人之住居範圍、年籍等特徵，傳喚設籍臺東縣卑南鄉賓朗
    村四０八號之「江陳阿環」及臺東縣成功鎮○○街四號之「余順發」到庭訊問，
    前者稱不認識被告，後者稱未參加被告所發起之互助會，被告所陳述該三人之特
    徵是否實在，亦值懷疑。故被告所辯：確有朱秀琴、陳阿環、余順發等三人加入
    本互助會，並同意其簽發本票云云，即難置信。
  (四)被告首先捏造朱、陳、余三人參與互助會之假象，使其他會員因不知實係由被告
    一人負擔多人之會金，無力支付之風險極高，便同意加入並支付入會金，再於發
    起後第三期（八十七年六月）、第五期（同年八月）、第六期（同年九月）陸續
    訛稱由其捏造之人得標，加上第二期係由其子劉坤山得標，被告於短短數月之間
    即集資逾百萬元，詎被告仍不以為足，不顧其於會單上僅登載「朱秀琴」參加一
    會，竟於第九期（八十七年十二月）再度訛稱「朱秀琴」得標，循例向活會會員
    收取會金，並對質疑之告訴人以「不要擔心，不會有問題。」等語敷衍了事，被
    告詐取錢財以滿足自己不法所有之意圖至為明確。
  (五)「朱秀琴」、「陳阿環」、「余順發」等人名諱既為被告所捏造，朱、余二人之
    印章及附表二所示本票上朱、陳、余三人之署名及朱、余二人之印文自亦係被告
    偽造或利用不知情之人代筆及委託不知情之商家所偽刻後蓋印無訛。
    綜上所述，被告所辯均非可採，本件事證已臻明確，被告偽造有價證券及詐欺取
    財等犯行堪以認定。
三核被告所為，係犯刑法第二百零一條第一項之偽造有價證券罪及同法第三百三十九
  條第一項之詐欺取財罪。其行使偽造有價證券之低度行為偽造之高度行為所吸收，
  又其偽造印章、印文、署名、押印之行為均為偽造有價證券行為之一部，均不另論
  罪。被告利用不知情之刻印商家偽造印章及不知情之邱素華偽造有價證券，為間接
  正犯。被告先後多次偽造「朱秀琴」、「陳阿環」、「余順發」名義之本票及詐騙
  活會會員會款之行為，時間均緊接，所犯均係同一構成要件之罪，均為連續犯，均
  應依法論以一罪並各加重其刑。又被告所犯前開二罪間，有方法結果之牽連關係，
  為牽連犯，應依法從一重之偽造有價證券罪論處。又被告詐欺部分及其偽造如附表
  二編號四所示「朱秀琴」名義本票、其交付告訴人以外活會會員之如附表二編號一
  至三所示本票部分雖未據起訴，惟與起訴部分分別有牽連犯及連續犯之裁判上一罪
  關係，為起訴效力所及，本院自應予以審究。原審因依上開法條並審酌被告素行、
  犯罪目的、手段、犯罪所生損害，及犯後態度不佳等一切情狀，量處被告有期徒刑
  三年八月，另敘明被告偽造之「朱秀琴」、「余順發」之印章各一枚，雖未扣案，
  然並無證據證明業已滅失，及被告所偽造如附表二所示之「朱秀琴」、「陳阿環」
  、「余順發」名義簽發之本票，應分別依刑法第二百十九條、第二百零五條宣告沒
  收，被告所偽造之朱、陳、余三人之署名、印文、押印均為附表二所示本票之部分
  內容，無庸另行宣告沒收，認事用法，均無不合，被告之上訴意旨，空言否認犯罪
  ，核無理由，應予駁回。
據上論斷，應依刑事訴訟法第三百六十八條，判決如主文。
本案經檢察官李土城到庭執行職務。
中    華    民    國    九十二    年      三        月        五        日
                                  審判長法官  吳  鴻  章
                                        法官  林  德  盛
                                        法官  黃  永  祥
右為正本證明與原本無異。
如不服本判決，應於判決送達後十日內向本院提出上訴狀。其未述理由者，並應於
提出上訴狀後十日內向本院補提理由狀(須附繕本)。
                                      書記官  吳  家  瑩
中    華    民    國    九十二    年      三        月        五        日


司法院資訊處製作；財團法人民間司法改革基金會備份。
